臺灣高雄地方法院刑事判決　　　　　　　96年度易緝字第35號
公　訴　人　臺灣高雄地方法院檢察署檢察官
被　　　告　乙○○
　　　　　　　　　　　四號
上列被告因妨害兵役案件，經檢察官提起公訴（85年度偵字第54
93號），嗣因被告就被訴事實為有罪之陳述，本院並聽取當事人
之意見後，改依簡式審判程序進行，判決如下：
    主  文
乙○○後備軍人，居住處所遷移，無故不依規定申報，致使教育
召集令無法送達，處有期徒刑貳月，如易科罰金，以銀元佰元
（即新台幣玖佰元）折算壹日。
    事  實
一、乙○○係後備軍人，為高雄市團管區司令部民國85年度忠誠
    12之19號教育召集之應召員，原設籍於高雄市旗津區○○巷
    ○○路42巷24號，明知依後備軍人管理規則第15條規定，如
    有地址異動，應依相關戶籍法規向主管單位申報異動登記，
    ，竟意圖避免教育召集，於84年1 月13日起即遷移前開住所
    ，卻無故不依規定申報住址異動，致使高雄市團管區司令部
    所發、指定應於85年1 月8 日上午8 時前往花蓮縣新城鄉嘉
    里村161 號北埔營區報到之忠誠12之19號教育召集令（編號
    0807）無法送達。
二、案經高雄市團管區司令部移送臺灣高雄地方法院檢察署檢察
    官偵查起訴。
    理  由
壹、程序方面：
    按本件被告所犯係死刑、無期徒刑、最輕本刑為3 年以上有
    期徒刑以外之罪，其於準備程序就前揭被訴事實為有罪之陳
    述，經受命法官告知簡式審判程序之旨，並聽取其與公訴人
    之意見後，本院認無不得或不宜改依簡式審判程序進行之處
    ，爰依刑事訴訟法第273 條之1 第1 項、第284 條之1 ，裁
    定本件由受命法官獨任進行簡式審判程序，合先敘明。
貳、實體方面：
一、上揭犯罪事實業據被告於本院審理時坦承不諱，並有台南師
    管區司令部函、高雄市團管區妨害兵役案件報告書、前揭教
    育召集令、該教育召集令受領回執、高雄市團管區列管後備
    軍人行方不明遷出未報移送法辦年籍表各1 紙附卷可稽，足
    認被告自白與事實相符。本案事證明確，被告犯行堪予認定
    。
二、按現行妨害兵役治罪條例業於91年6 月26日經修正公布，並
    於同年月28日起生效施行，修正前妨害兵役治罪條例（以下
    稱舊法）第七條之處罰內容變更條號為新法之第6 條，惟處
    罰刑度相同；另舊法第11條第1 項第3 款之條文內容為「後
    備軍人有左列行為之一者，處一年以下有期徒刑、拘役或三
    百元以下罰金」，第三款「居住處所遷移，無故不依規定申
    報者」；第三項規定「後備軍人犯第一項之罪或國民兵犯第
    二項之罪，致使召集令無法送達者，以意圖避免召集論，分
    別依第六條、第七條科刑」。惟新法則將前揭處罰內容移置
    於第十條，且第十條第一項之條文內容修正為「後備軍人『
    意圖避免召集處理』有下列行為之一者，處一年以下有期徒
    刑、拘役或科新臺幣九萬元以下罰金」；第三項則修正為「
    後備軍人犯第一項之罪或國民兵犯第二項之罪，致使召集令
    無法送達者，以意圖避免召集論，分別依第五條或第六條科
    刑」。是揆諸前揭修正條文之規定，可知新法已將舊法第十
    一條第一項原僅須有「居住處所遷移，無故不依規定申報」
    之客觀構成要件規定，增加『意圖避免召集處理』之主觀構
    成要件規定，再觀諸新法第10條第3 項規定，欲依新法第6
    條之規定科刑，亦係限於被告有犯第10條『第一項之罪』之
    情形，致使召集令無法送達，始足當之，是本件妨害兵役治
    罪條例既經修正如上，依新法第十條第一項增加主觀構成要
    件之規定，而對違反該條客觀行為之處罰為限縮，顯較有利
    於行為人，依94年2 月2 日修正，95年7 月1 日施行之刑法
    第2 條第1 項但書從舊從輕原則，自應適用裁判時即修正後
    之法律予以規範。查被告遷移居住處所，無故不依規定申報
    ，致使其所屬高雄市團管區對之所發教育召集令無法送達，
    是核被告所為，係犯修正後妨害兵役治罪條例第10條第3 項
    、第1 項第3 款之罪，應依同條例第6 條第1 項科刑。
三、爰審酌上開妨害兵役治罪條例之規定，係為確保國防兵員召
    集之有效實現，維護後備軍人召集制度所需，而被告違反申
    報義務已產生妨害召集之結果，足生影響於國家安全，並考
    量被告犯罪之動機、目的、手段及犯後坦承犯行，態度良好
    等一切情狀，量處如主文所示之刑，並諭知易科罰金之折算
    標準，以資懲儆。又被告行為後，刑法第41條業於90年1 月
    4 日修正為「犯最重本刑為五年以下有期徒刑以下之刑之罪
    ，而受六月以下有期徒刑或拘役之宣告，因身體、教育、職
    業、家庭之關係或其他正當事由，執行顯有困難者，得以一
    元以上三元以下折算一日，易科罰金。但確因不執行所宣告
    之刑，難收矯正之效或難以維持法秩序者，不在此限。」，
    並於同年月10日公布施行，於同年月12日生效，比較新舊法
    之規定，變更後之新法對於被告並無不利；又該次修正後之
    刑法第41條第1 項前段關於易科罰金之規定，於94年2 月2
    日再經修正公布，自95年7 月1日 施行，新法修正為「犯最
    重本刑為五年以下有期徒刑以下之刑之罪，而受六個月以下
    有期徒刑或拘役之宣告者，得以新臺幣一千元、二千元或三
    千元折算一日，易科罰金」，惟依修正前之刑罰法律，即本
    次修正前刑法第41條第1 項前段：「犯最重本刑為五年以下
    有期徒刑以下之刑之罪，而受六個月以下有期徒刑或拘役之
    宣告，因身體、教育、職業、家庭之關係或其他正當事由，
    執行顯有困難者，得以一元以上三元以下折算一日，易科罰
    金」，暨罰金罰鍰提高標準條例第二條：「依刑法第四十一
    條易科罰金者，均就其原定數額提高為一百倍折算一日；法
    律所定罰金數額未依本條例提高倍數，或其處罰法條無罰金
    刑之規定者，亦同」等規定，易科罰金之折算標準最高為銀
    元3 百元，最低為銀元1 百元，換算為新臺幣後，最高額為
    新臺幣9 百元，最低額為新臺幣3 百元，比較本次修正前、
    後關於易科罰金折算標準之刑罰法律，適用本次修正前之法
    律即90年1 月10日修正後之刑法第41條第1 項前段及罰金罰
    鍰提高標準條例第2 條規定，對被告較為有利，爰依修正後
    刑法第2 條第1 項規定，適用94 年2月2 日修正前即90年1
    月10日修正後刑法第41條第1 項前段之規定，諭知易科罰金
    之折算標準。
據上論斷，應依刑事訴訟法第273 條之1 第1 項、第284 條之1
、第299 條第1 項前段，修正後妨害兵役治罪條例第10條第1 項
第3 款、第3 項、第6 條第1 項，刑法第11條前段、第2 條第1
項、修正前（即90年1 月10日修正後）刑法第41條第1 項前段，
修正前罰金罰鍰提高標準條例第2 條，判決如主文。
本案經檢察官甲○○到庭執行職務。
中　　華　　民　　國　　96　　年　　3 　　月　　19　　日
                  刑事第三庭    法　官  郭瓊徽
以上正本證明與原本無異。
如不服本判決，應於收受送達後10日內向本院提出上訴書狀。
中　　華　　民　　國　　96　　年　　3 　　月　　20　　日
 　　　　　　　　　　　　       書記官  陳瓊芳
附錄本案論罪科刑法條
（修正後）妨害兵役治罪條例第六條
意圖避免教育召集或勤務召集，而有下列行為之一者，處三年
以下有期徒刑：
一  捏造免役、除役、轉役或免除召集原因者。
二  毀傷身體者。
三  拒絕接受召集令者。
四  應受召集，無故逾應召期限二日者。
五  使人頂替本人應召者。
無故不參加點閱召集，或意圖避免點閱召集，而有前項第一款至
第三款及第五款行為之一者，處一年以下有期徒刑、拘役或科新
臺幣九萬元以下罰金。
國民兵為避免應召集輔助軍事勤務犯第一項之罪者，處三年以下
有期徒刑。
（修正後）妨害兵役治罪條例第十條
後備軍人意圖避免召集處理有下列行為之一者，處一年以下有期
徒刑、拘役或科新臺幣九萬元以下罰金：
一  離營歸鄉無故不依規定報到，或重複申報戶籍者。
二  拒絕依規定調查，或體格檢查不到者。
三  居住處所遷移，無故不依規定申報者。
國民兵犯前項第三款之罪者，處六月以下有期徒刑、拘役或科新
臺幣三萬元以下罰金。
後備軍人犯第一項之罪或國民兵犯前項之罪，致使召集令無法送
達者，以意圖避免召集論；分別依第五條或第六條科刑。
